【裁判字號】    96,重上更(一),130
【裁判日期】    970129
【裁判案由】    返還不當得利
【裁判全文】
臺灣高等法院民事判決             96年度重上更(一)字第130號
上  訴  人  己○○
                      CA 91801, U.S.A.
            丙○○
                      91030, U.S.A.
            丁○○
                      CA 91801, U.S.A.
            甲○○
            乙○○
                      CA 91801, U.S.A.
共      同
訴訟代理人  黃陽壽律師
被 上訴 人  戊○○○
訴訟代理人  張麗玉律師
上列當事人間請求返還不當得利事件，上訴人對於中華民國93年
6月30日臺灣臺北地方法院92年度訴字第4096號第一審判決提起
上訴，經最高法院第一次發回更審，本院於97年1月15日言詞辯
論終結，判決如下：
    主  文
原判決關於命上訴人應各給付被上訴人之金額，己○○於超過新
台幣肆拾柒萬玖仟伍佰柒拾柒元，丙○○、丁○○、甲○○、乙
○○於各超過新台幣玖拾伍萬玖仟壹佰伍拾肆元之本息及該部分
假執行之宣告，暨訴訟費用之裁判均廢棄。
上開廢棄部分，被上訴人在第一審之訴及其假執行之聲請均駁回
。
其餘上訴駁回。
第一、二審（確定部分除外）及發回前第三審訴訟費用由上訴人
丙○○、丁○○、甲○○、乙○○各負擔十分之一、上訴人己○
○負擔二十分之一，餘由被上訴人負擔。
    事實及理由
一、本件被上訴人主張：李蒼於民國83年9月13日死亡，兩造及
    訴外人李開元、李如鑠等共八人均為繼承人，依財政部台北
    市國稅局（下稱台北市國稅局）所核定之遺產稅為新台幣（
    下同）944萬0,237元（包括應納遺產稅額663萬3,235元，及
    短漏報遺產稅額280萬7,002元之同額罰鍰）、執行費8萬0,8
    45元，合計共952萬1,082元，應由全體繼承人按應繼分比例
    每人分攤1/8即119萬0,135元（9,521,082元÷8）。惟上訴
    人自60年間起，長期旅居國外，對上述稅負不聞不問，致伊
    與李開元、李如鑠為法務部行政執行署台北執行處（下稱台
    北行政執行處）追繳，不得已乃於92年5月23日向銀行貸款
    繳納。上訴人因伊清償繳納，均同免責任，受有按應繼分應
    分攤比例之利益，伊則受有逾越應繼分應分攤比例之損害。
    爰依民法第292條、第281條第1項、第179條之規定，求為命
    上訴人應各給付119萬0,135元本息之判決（被上訴人於原審
    另就贈與稅為141萬4,154元部分之請求，業受敗訴判決確定
    ，未繫屬於本院，於此不贅）。
二、上訴人則以：李蒼與被上訴人重婚後，上訴人己○○自60年
    間起，即攜同子女（其餘上訴人）避居美國，未再過問其等
    家務，是就其後李蒼之財產、存款狀況始終不得而知。依台
    北市國稅局所核定之遺產淨額為4,059萬1,708元，以之抵繳
    被上訴人所墊繳上開稅負，尚有餘額，伊並無不當得利。又
    本件之所以會漏報李蒼之銀行存款1,180萬6,501元（存款金
    額分別為751萬、429萬6,501元），遭裁處短漏遺產稅額罰
    鍰280萬7,002元，係因被上訴人於李蒼死亡前後，先後將前
    開存款盜領入己，而刻意隱匿真相，不告知其他繼承人，亦
    不據實申報，終被查獲，是伊等並無故意或過失漏報情事可
    言，該漏稅罰鍰部分，無論依民法第1150條但書或同法第28
    0條但書規定，均應由被上訴人自負其責，要無訴求伊等分
    擔之餘地。姑不論被上訴人所盜領李蒼名下之銀行帳戶存款
    1,180萬6,501元，係於李蒼生前或死後所為，該筆款項均屬
    全體繼承人公同共有之遺產，是縱認上述漏稅罰鍰仍應由全
    體繼承人分擔，則系爭遺產稅費部分，因屬繼承費用之性質
    ，依民法第1150條規定，被上訴人既為實際繳納李蒼遺產稅
    事務之管理，自應先以其當時已盜領李蒼之前開款項繳納，
    且被上訴人自83年9月13日李蒼死亡後，將公同共有遺產即
    台北市○○○路○段135巷3號房屋出租所收租金亦足以抵銷
    ，是被上訴人當無請求伊等分攤之權利等語，資為抗辯。
三、原審為被上訴人勝訴之判決，上訴人提起上訴，經更審前本
    院維持第一審判決，並駁回上訴人上訴；上訴人復提起第三
    審上訴，經最高法院發回更審，並於本院聲明：原判決除確
    定部分外，不利於上訴人部分廢棄；上開廢棄部分，被上訴
    人在第一審之訴及假執行之聲請均駁回。被上訴人則聲明：
    上訴駁回。
四、查被上訴人主張兩造均為被繼承人李蒼之繼承人（訴外人李
    開元、李如鑠乃李蒼與被上訴人所生子女），李蒼死亡後，
    依台北市國稅局所核定之遺產稅為663萬3,235元、漏報遺產
    稅罰鍰280萬7,002元、執行費8萬0,845元，合計共952萬1,0
    82元，係由其於台北行政執行處追繳時，予以繳納完畢等情
    ，業據其提出繼承系統表、戶籍謄本、罰鍰繳款書、繳款收
    據、執行費收據、誠泰商業銀行龍山分行簽發臺灣銀行付款
    支票、原法院執行命令等為證（見原審調字卷10至15頁、34
    至43頁，訴字卷10、11頁），復為上訴人所不爭執（見本院
    更(一)卷117頁背面筆錄），自堪信為真實。是本件所應審究
    者，厥為：(一)漏報遺產稅罰鍰280萬7,002元應由何人負擔？
    (二)上訴人得否以被上訴人所領取之遺產存款及遺產租金主張
    抵銷？茲詳析如后：
  (一)漏報遺產稅罰鍰280萬7,002元應由被上訴人負擔：
  1.上訴人所稱己○○於李蒼與被上訴人重婚後，即攜同其餘上
    訴人避居美國。迨李蒼83年9月13日死亡後回國奔喪，並於
    同年11月16日以全體繼承人代表提出申報。嗣因漏報遭被上
    訴人於李蒼生前提領之存款751萬元（此部分遭課徵贈與稅
    141萬4,154元，此部分已判決確定），及死時存款429萬6,
    501元（此部分遭被上訴人於李蒼死後提領403萬4,311元，
    見本審卷26頁），合計銀行存款1,180萬6,501元，致遭台北
    市國稅局裁處短漏遺產稅額罰鍰280萬7,002元（見本院重上
    字卷(一)134、135頁）等情，為被上訴人所不爭執，應堪信為
    真實。
  2.按「被繼承人死亡遺有財產者，納稅義務人應於被繼承人死
    亡之日起六個月內，向戶籍所在地主管稽徵機關依本（遺產
    及贈與稅）法（下稱遺贈稅法）規定辦理遺產稅申報」（遺
    贈稅法第23條第1項前段），且「……不論有無應納稅額，
    納稅義務人均應填具遺產稅申報書向主管稽徵機關據實申報
    」（遺贈稅法施行細則第20條第1項）。倘納稅義務人未曾
    或未及主動申報，「稽徵機關於查悉死亡事實或接獲死亡報
    告後，應於一個月內填發申報通知書，檢附遺產稅申報書表
    ，送達納稅義務人，通知依限申報，並於限期屆滿前十日填
    具催報通知書，提示逾期申報之責任，加以催促。納稅義務
    人不得以稽徵機關未發前項通知書，而免除本法規定之申報
    義務」（遺贈稅法第28條第1項、第3項）。再者，「遺產稅
    納稅義務人為二人以上時，應由其全體會同申報，未成年人
    或禁治產人應由其法定代理人代為申報。但納稅義務人一人
    出面申報者，視同全體已申報」（遺贈稅法施行細則第22條
    第1項）。經查，兩造既不否認均為李蒼之繼承人，即皆負
    有獨立申報遺產稅之義務。被上訴人雖依上開遺贈稅法施行
    細則第22條第1項規定，於納稅義務人中之上訴人己○○先
    為申報時，同免其申報之義務，但此僅指已遵守法定期限之
    部分而言，至於申報內容之正確，仍有其應盡納稅義務人之
    據實申報義務。被上訴人並不否認於李蒼死亡後一個月內曾
    接獲稅捐機關遺產稅申報通知書，對於其須據實申報遺產稅
    一事，應知之甚詳。且上訴人抗辯己○○既因被上訴人與李
    蒼重婚而於60年間去國，迄李蒼死亡時始返國，對於其去國
    二十餘年後之李蒼財務狀況，難以確實知悉一節，又與常情
    無悖。況就遭罰之未申報存款而論，其中751萬元為被上訴
    人於李蒼生前所提領，另403萬4,311元為被上訴人於李蒼死
    後提領，已如前述，則上訴人抗辯己○○於申報遺產時，無
    從知悉上揭751萬元及死時存款429萬6,501元須申報等情，
    要屬信而有徵，此部分之據實申報義務，應由實際提領存款
    、且於李蒼死亡前二十餘年間與李蒼共同生活之被上訴人負
    責，始符公允。
  3.按關於遺產管理、分割及執行遺囑之費用，由遺產中支付之
    。但因繼承人之過失而支付者，不在此限。連帶債務人相互
    間，除法律另有規定或契約另有訂定外，應平均分擔義務。
    但因債務人中之一人應單獨負責之事由所致之損害及支付之
    費用，由該債務人負擔。民法第1150條、第280條分別定有
    明文。前揭因未據實申報存款而遭裁罰280萬7,002元之事實
    ，既為兩造不爭，且屬可歸責於被上訴人之過失所致，係應
    由被上訴人單獨負責之事由所致之損害及支付之費用，已認
    定如上，則揆諸前揭說明，被上訴人因而支出此部分之費用
    ，自不得向其餘繼承人請求分擔或分攤。
  (二)上訴人不得以被上訴人所領取之上開存款及遺產所收取之租
    金主張抵銷應納稅款663萬3,235元，及執行費8萬0,845元：
    按繼承人有數人時，在分割遺產前，各繼承人對於遺產全部
    為公同共有，民法第1151條定有明文。故各繼承人自不得在
    分割遺產前，主張遺產中之特定部分，由其個人承受，最高
    法院30年度上字第202號著有判例。本件上訴人雖抗辯被上
    訴人自83年9月13日被繼承人李蒼死亡後，將公同共有遺產
    即臺北市○○○路○段135巷3號房屋出租，所收取之租金亦
    足以抵銷上訴人等應分攤之遺產稅云云。然兩造對於共同繼
    承被繼承人李蒼之遺產，雖已登記為公同共有，但尚未分割
    之事實，均不爭執，並有建物登記謄本在卷可考（見原審調
    字卷26頁）。被上訴人自83年9月13日李蒼死亡後，將公同
    共有遺產即臺北市○○○路○段135巷3號房屋出租，其所收
    取之租金，及被上訴人將李蒼生前在銀行所領取之上開存款
    ，俱屬遺產，在分割前，仍為繼承人公同共有，依上開說明
    ，上訴人自不得在分割遺產前，主張以遺產出租所收取之租
    金及上開存款之特定部分，由其個人承受而為抵銷之抗辯。
    是上訴人此項抗辯，自無足取。
五、「連帶債務人中之一人，因清償、代物清償、提存、抵銷或
    混同，致他債務人同免責任者，得向他債務人請求償還各自
    分擔之部分，並自免責時起之利息」、「應付利息之債務，
    其利率未經約定，亦無法律可據者，週年利率為百分之五」
    民法第281條第1項、第203條分別定有明文。又繼承發生後
    ，數繼承人對於遺產全部為公同共有，對於被繼承之債務負
    連帶責任。遺產稅雖非被繼承人之債務，但係繼承人因繼承
    遺產之事實所生之負擔，則無二致。為確保國家之稅捐，應
    由各納稅義務人負連帶繳納之義務。遺產及贈與稅法施行細
    則第22條第2項但書規定：「應納稅額、滯納金、罰鍰及應
    加徵之利息，在不超過遺產總額範圍內，仍得對遺產及已受
    納稅通知確定之繼承人之財產執行之」，雖無連帶明文，觀
    其文意，應作如是解釋（73年7月20日司法院（73）廳民二
    字第553號函釋足資參照）。再者，無法律上之原因而受利
    益，致他人受損害者，應返還其利益。雖有法律上之原因，
    而其後已不存在者，亦同，民法第179條定有明文。且因遺
    產而生之捐稅及費用，應由繼承人按其應繼分負擔之，此為
    繼承人間之內部關係，從而繼承人之一代他繼承人墊支上開
    捐稅及費用者，該墊支人得依不當得利規定向他繼承人請求
    返還其應負擔部分。如上所述，除罰鍰280萬7,002元應由被
    上訴人負擔外，被上訴人墊支遺產稅663萬3,235元、執行費
    8萬0,845元合計671萬4,080元（6,633,235＋80,845），依
    前揭法條、司法院函釋，上訴人同免其責任。此外，依民法
    親屬編施行法第一條後段規定，於民法親屬編修正前，結婚
    違反修正前民法第985條之規定者，依修正前民法第992條之
    規定，僅得由利害關係人向法院請求撤銷，不在修正前民法
    第998條所謂結婚無效之列，故有妻之人於重婚後死亡時，
    如後婚未經撤銷，其後妻亦不失為配偶，依修正前民法第11
    44條之規定，有與前妻一同繼承遺產之權，惟其應繼分應與
    前妻各為民法第1144條所定配偶應繼分之二分之一（最高法
    院28年上字第631號判例參看）。查己○○為李蒼之原配偶
    ，被上訴人則為李蒼於59年1月1日重婚之配偶（見原審調字
    卷11、12、14頁），依上說明，己○○與被上訴人之應繼分
    各為民法第1144條所定配偶應繼分之二分之一。本件繼承人
    除兩造外，尚有李開元、李如鑠共八人，已如前述，除己○
    ○應繼分1/14外，其餘上訴人各為1/7。因此，上訴人己○
    ○應分擔被上訴人代墊之遺產稅及執行費為47萬9,577元（
    6,714,080 ÷14，元以下四捨五入）。其餘上訴人各應負擔
    95萬9,154元（6,714,080÷7，元以下四捨五入）。
六、綜上所述，被上訴人基於不當得利之法律關係，請求上訴人
    給付上開應分擔之金額及均自93年5月23日起至清償日止之
    法定遲延利息，洵屬正當，應予准許。逾此部分之請求，即
    非正當，不應准許。原審就上開應予准許部分，為上訴人敗
    訴之判決，核無違誤，應予維持。上訴意旨，仍執陳詞，指
    摘原判決此部分不當，求予廢棄改判，為無理由，其部分上
    訴應予駁回。上開不應准許部分（確定部分除外），原審為
    被上訴人勝訴判決，並為假執行之宣告，容有未洽，上訴意
    旨指摘原判決此部分不當，求予廢棄改判，為有理由，應由
    本院將此部分予以廢棄改判。
七、本件事證已臻明確，兩造其他攻擊、防禦方法，及提出未援
    用之證據，經斟酌後認不影響判決基礎，無逐一論述必要，
    併此敘明。
據上論結，本件上訴為一部有理由，一部無理由，依民事訴訟法
第449條第1項、第450條、第79條、第85條第1項後段，判決如主
文。
中    華    民    國    97    年    1     月    29    日
                  民事第十六庭
                        審判長 法  官 沈方維
                               法  官 呂淑玲
                               法  官 王淇梓
正本係照原本作成。
如不服本判決，應於收受送達後20日內向本院提出上訴書狀，其
未表明上訴理由者，應於提出上訴後20日內向本院補提理由書狀
（均須按他造當事人之人數附繕本）上訴時應提出委任律師或具
有律師資格之人之委任狀；委任有律師資格者，另應附具律師資
格證書及釋明委任人與受任人有民事訴訟法第466條之1第1項但
書或第2項（詳附註）所定關係之釋明文書影本。
中    華    民    國    97    年    1     月    31    日
                               書記官 吳碧玲
附註：
民事訴訟法第466條之1（第1項、第2項）：
對於第二審判決上訴，上訴人應委任律師為訴訟代理人。但上訴
人或其他法定代理人具有律師資格者，不在此限。
上訴人之配偶、三親等內之血親、二親等內之姻親，或上訴人為
法人、中央或地方機關時，其所屬專任人員具有律師資格並經法
院認為適當者，亦得為第三審訴訟代理人。


司法院資訊處製作；財團法人民間司法改革基金會備份。
